【裁判字號】    89,台上,707
【裁判日期】    890203
【裁判案由】    業務過失致人於死
【裁判全文】
最高法院刑事判決                                八十九年度台上字第七○七號
    上  訴  人  臺灣高等法院臺中分院檢察署檢察官
    被      告  甲○○
    選任辯護人  梁宵良律師
右上訴人因被告業務過失致人於死案件，不服臺灣高等法院臺中分院，中華民國八十
六年十二月三十一日第二審判決（八十六年度上訴字第一二七五號，起訴案號：臺灣
臺中地方法院檢察署八十四年度偵字第五三七九號），提起上訴，本院判決如左：
    主  文
原判決撤銷，發回臺灣高等法院臺中分院。
    理  由
本件原判決以公訴意旨略稱：被告甲○○係臺灣省立豐原醫院（下稱豐原醫院）醫師
，民國八十四年三月六日下午四時許，告訴人林淑華之女兒黃雅婷（八十年七月二十
八日生）因腹瀉、嘔吐至豐原醫院小兒科求診，經甲○○診斷為急性腸胃炎，給予症
狀治療與點滴注射，黃雅婷回家後發生眼上吊、呼吸急迫及排尿減少等症狀，翌（七
）日上午，再送豐原醫院急診處，甲○○診斷為錐體外症候群，並給予治療，惟因疏
未注意黃雅婷症狀明顯有呼吸困窘（即心或肺臟負荷過重）情形，亦疏未做體液、電
解質評估，致始終未發覺黃雅婷已有嚴重低血鈉及酸中毒現象，延至同日下午六時許
，因黃雅婷呼吸困難未能改善，始命轉送台中榮民總醫院，惟經該院醫師全力急救，
仍無效果，終因心肺衰竭而告不治死亡，因認被告涉犯刑法第二百七十六條第二項業
務上過失致人於死罪嫌。而經審理結果，認定：「黃雅婷因先天上袛具單一腎臟，腎
功能不全，對體液之排出負擔本較正常人為大，乃在家屬、醫師均不知情形下，給予
點滴注射，尤其其家屬又在外自行購買點滴注射，更形惡化加速其體液過量情形，終
導致電解質不平衡，酸中毒，而告心肺功能衰竭死亡，凡此非由於被告之醫療處置有
何失當或延誤所造成」，因而維持第一審法院諭知被告無罪之判決，駁回檢察官在第
二審之上訴，固非無見。
惟查：（一）審理事實之法院，本乎發見實質真實之本旨，對於案內一切與罪名之成
否、論罪科刑有關之證據，除認為不必要者外，即令未經當事人聲請調查，仍應詳予
查證，然後基於調查所得之心證，以為判斷之基礎。故證據雖已調查，若尚有其他必
要部分並未調查，即與證據未經調查無異，如遽行判決，仍難謂無刑事訴訟法第三百
七十九條第十款規定所稱應於審判期日調查之證據，而未予調查之違法。原判決係依
憑卷內豐原醫院病歷之記載、證人林孟亮、告訴人林淑華之供述，說明無證據足認黃
雅婷在被告診療期間，有呼吸困窘之情形。然查豐原醫院門診與急診處之病歷記載均
非完備，八十四年三月六日之門診初診病歷祇就「CHIEF COMPLAINT」、「PHYSICA－
L」、「EXAMINATION」欄之「體重」、「EYE」、「ABDOMEN」及「 EXTREMITIES」、
「IMPRESSION」、「 MANAGMENT」各欄為簡略之記載，同年月七日之急診病歷，則僅
就黃雅婷於上午十時三十分送抵醫院時之身體情形、家屬主訴之不適狀況、下午二時
三十分腹部疼痛、二時四十分加注點滴及五時十分病情惡化等情況加以記載，對於黃
雅婷病徵變化之過程及病情惡化後，其心跳、血壓、呼吸狀況如何，均未予登載，而
本件經行政院衛生署醫事審議委員會鑑定後，亦認：「整個病程應是漸進的，雖絕大
多數實驗檢查數據是在台中榮總所得，由當時病人情況之惡劣及數據之高度不正常來
看，在省立豐原醫院時病童可能也已有一些體液過量之表現」，凡此有豐原醫院門診
病歷影本、急診病歷影本及行政院衛生署醫事審議委員會八六一五四號鑑定書在卷可
按，則黃雅婷入院急診後，其病情何以在未及七小時之時間內惡化如此嚴重、其惡化
過程如何、在病情逐漸惡化之過程中，被告何以未能察覺，有無對黃童進行任何檢查
、豐原醫院護理人員製作門診與急診病歷之標準流程及格式如何，何以本件病歷記載
如此簡略，均關乎被告之診治過程是否有應注意能注意而不注意之情況，自有傳訊製
作該份病歷及參與黃童護理工作之護理人員及診療過黃童之醫師（如許萬榮醫師等）
，詳予查證之必要，原審就此未為任何調查，即逕為有利於被告之認定，顯有未盡調
查能事之違法。（二）上揭行政院衛生署醫事審議委員會鑑定書記載：「本個案死亡
前檢驗顯示低血鈉、腳水腫、肋膜積水。死後解剖發現全身臟器水腫。因此綜合判斷
，病童死於體液過量及電解質失衡（低血鈉）。導致體液過量與電解失衡的快慢關鍵
之一，在於外界水分進入身體的速度，可在數小時到數日間看到其表現，到三月七日
（指八十四年）下午才發覺體液過量可能為時已晚」，如若無誤，黃雅婷既於八十四
年三月六日下午四時迄同日下午十一時及同月七日上午十時三十分至同日下午五時五
十分之間，先後在豐原醫院由被告診治，被告何以遲至病情惡化至嚴重之低血鈉及酸
中毒，仍未發見黃童有體液過量與電解質失衡之病徵﹖再者證人林孟亮一再證稱：「
我問他（即被告）說小孩有心臟主動脈弓畸型開過刀，是否因吐拉很嚴重，會導致電
解質不平衡及酸中毒」、「（問：當時有無向被告說可能有電解質失衡的情形﹖）答
：有的，我有向被告說是否有可能產生此情形」（見第一審卷第十五頁背面、原審卷
第三五頁），被告在原審亦供承：「因為她（指黃雅婷）有脫水的現象，怕她電解質
不平衡及酸中毒」、「一般嘔吐或拉的太嚴重，會有這些情形（指電解質不平衡或酸
中毒），因為電解質不平衡會造成代謝性酸中毒，而後中毒則會有呼吸困難的情形」
（見原審卷第二七頁正、背面、第二八頁），則被告既診斷黃童罹患之疾病為急性腸
胃炎，且有脫水現象，其在林孟亮提醒之後，何以仍未對黃童進行體液及電解質檢驗
﹖檢察官指訴被告有疏未注意施作體液、電解質評估，乃致始終未發覺黃雅婷已有嚴
重低血鈉及酸中毒現象等語，是否毫無可採，即有待深入探求。（三）告訴人林淑華
及證人林孟亮一致供稱於八十四年三月六日下午送黃童就醫時，曾要求住院，然被告
以無病床為由拒絕，至翌日上午送入豐原醫院急診時，復要求被告作超音波檢查，被
告仍未同意檢驗，祇是用聽診器診斷（見相驗卷第四頁背面、第五頁、偵查卷第十六
頁背面、第十七頁、第一審卷第十四頁背面、第十五頁、原審卷第三二頁背面、第三
五頁），被告復供稱：「當初她們是來門診住院，我說不用住院，我先前診斷小孩是
急性腸胃炎，死者家屬要求照超音波，我認為無必要」、「如果腎機能不全，無法從
表面診斷得知，死者腎機能不全，除非做超音波掃描才能發現」（見偵查卷第四三頁
背面），則被告在黃童家長要求住院時，何以認為無此必要、經要求施作超音波檢驗
時，其又憑何認為無需檢驗，其未令黃童住院診治及未做超音波檢驗，與黃童未能獲
得妥切之醫療終導致病情惡化死亡，其間有無相當因果關係，事實審法院自應詳加查
證剖析釐清，原審就此未為調查即予判決，即有違誤。以上，或係檢察官上訴意旨所
指摘，或為本院得依職權調查之事項，應認原判決有撤銷發回更審之原因。
據上論結，應依刑事訴訟法第三百九十七條、第四百零一條，判決如主文。
中      華      民      國    八十九    年      二      月      三      日
                              最高法院刑事第一庭
                                  審判長法官  施  文  仁
                                        法官  林  永  茂
                                        法官  蕭  仰  歸
                                        法官  花  滿  堂
                                        法官  林  秀  夫
      右正本證明與原本無異
                                              書  記  官
中      華      民      國    八十九    年      二      月     十一     日


司法院資訊處製作；財團法人民間司法改革基金會備份。
